【裁判字號】    92,台上,328
【裁判日期】    920116
【裁判案由】    違反毒品危害防制條例
【裁判全文】
最高法院刑事判決                                九十二年度台上字第三二八號
    上  訴  人  台灣高等法院台中分院檢察署檢察官
    被      告  甲○○
右上訴人因被告違反毒品危害防制條例案件，不服台灣高等法院台中分院中華民國九
十一年十月三十日第二審更審判決（九十一年度重上更(四)字第一四二號，起訴案號：
台灣台中地方法院檢察署八十八年度偵字第二○九四七、二○九四八號），提起上訴
，本院判決如左：
    主  文
原判決關於意圖販賣而非法持有第一級毒品部分撤銷。
其他上訴駁回。
    理  由
一撤銷部分：
按起訴之案件已經判決確定者，其訴訟繫屬已消滅，法院自不得就該案件為重覆之判
決，如仍為重覆判決，該判決即屬重大違背法令，固不生效力，惟既具有判決之形式
，得分別依上訴、非常上訴程序處理。本件被告甲○○被訴意圖販賣而非法持有第一
級毒品部分，業經原審法院以九十年度重上更(三)字第二二四號刑事判決判決無罪確定
在案，有該判決書等可證，原審疏未注意，竟又為免訴之判決，顯屬違法，檢察官上
訴意旨雖未指摘及此，但此為本院得依職權調查之事項，就此仍應認此部分之上訴為
有理由，應將原判決此部分撤銷。
二駁回部分：
按刑事訴訟法第三百七十七條規定，上訴於第三審法院，非以判決違背法令為理由，
不得為之。是提起第三審上訴，應以原判決違背法令為理由，係屬法定要件。如果上
訴理由狀並未依據卷內訴訟資料，具體指摘原判決不適用何種法則或如何適用不當，
或所指摘原判決違法情事，顯與法律規定得為第三審上訴理由之違法情形，不相適合
時，均應認其上訴為違背法律上之程式，予以駁回。本件檢察官上訴意旨略稱：(一)、
起訴事實本係檢察官請求法院審判之假定事實，且該事實為訴訟之對象，亦為審判之
對象。我國實例上就基本事實，採基本的事實關係同一說，故起訴書已就此基本的事
實加以記載，其起訴程序即已具備，起訴事實亦已判明，縱犯罪之日時、場所、方法
、被害人、被害物體、行為人數、犯罪之形式既遂或未遂，共犯態樣、被害法益、訴
訟程序及罪名，稍有差異，其事實亦屬相同。本件公訴人所起訴之犯罪事實，係「於
民國八十八年十月五日下午五時許，適有黃清亮電約甲○○欲購買毒品時，在約定交
易地點之台中縣中棲路五號前空地為警埋伏查獲，當場在甲○○所有 NP-八一一三號
自小客車內查獲第一、二級毒品及吸食器、空塑膠袋八百個」。而原審查證結果認定
綽號「阿祥」係透過黃清亮以電話向被告傳達欲購新台幣（下同）二十萬元安非他命
之意圖，被告再聯絡駕駛ＢＭＷ自用小客車之「酷仔」前來，欲販賣安非他命給「阿
祥」無訛，則被告之行為究係代買、與「酷仔」有共同犯意或轉賣？縱因證據取捨之
問題而認定不同，但該起訴事實已涵括與「酷仔」共同販賣第二級毒品、或幫助「酷
仔」販賣第二級毒品之事實，乃原審竟認定起訴事實不及於該部分，其認事用法自有
違誤。(二)、依查辦本案警員龔書璋、莊欽能之證言，當綽號「酷仔」之男子駕車抵達
現場時，被告並無機會與「酷仔」接觸，是原判決以「酷仔」到達時，被告未將其所
持有之安非他命與「酷仔」帶來之毒品一起販賣，認定被告並無販賣毒品之意，而棄
前開不利於被告之證據不採，其採證顯有與卷內資料不符之理由矛盾。(三)、證人黃清
亮於警訊時亦供稱：「我是於八十八年十月五日十七時，在台中縣沙鹿鎮○○路五號
前，聯絡甲○○欲購買安非他命時為警查獲」，則依案重初供之原則，被告本就有出
售毒品之意，僅因自有之毒品數量不足，方聯絡「酷仔」將毒品帶至現場，則被告與
「酷仔」有無共同販賣毒品行為，自有待斟酌。況又在車上查獲塑膠袋八百個，如被
告無販賣之意，何須冒大風險親自帶女子吳伊婷在現場被查獲，要與常情不符。是被
告確有販毒之意圖，僅因數量不足始聯絡「酷仔」前來，且當「酷仔」到達時根本沒
有機會與「酷仔」碰面，已如前述，實不能以被告所帶毒品之數未達一、二十萬元，
即否認被告販賣之初衷。乃原審不察，竟依將毒品交與「酷仔」及其被查獲之毒品太
少而認定被告無販賣犯行，其採證實違經驗法則等語。
惟查證據之取捨、證據證明力之判斷及事實有無之認定，為事實審法院之職權，苟其
取捨、判斷與認定，並不違背論理法則及經驗法則，即不容任意指為違法，而執為第
三審適法之上訴理由。本件原判決以公訴意旨略以：被告甲○○意圖販賣而持有第二
級毒品安非他命五包毛重二十一‧三公克，迨至八十八年十月五日下午五時許，適有
黃清亮電約被告欲購買毒品時，在約定地點之台中縣沙鹿鎮○○路五號前面空地，為
警埋伏查獲，並當場在被告所駕駛車牌號碼為ＮＰ｜八一一三號之自用小客車內，查
獲上開第二級毒品及吸食器、空塑膠袋八百個，因認被告此部分犯行涉犯毒品危害防
制條例第五條第二項之意圖販賣而持有第二級毒品罪。因起訴事實是否包括販賣毒品
犯行，並不明確，第一審法院於審理時，乃詢問到庭執行公訴亦為起訴本案之檢察官
楊朝嘉，楊檢察官稱係就被告車上查獲之物（毒品）起訴，就黃清亮透過被告買毒品
部分並未起訴等語，則起訴之事實並不及於被告是否與綽號「酷仔」者共同販賣第二
級毒品，或幫助「酷仔」販賣第二級毒品部分。又嘉義縣警察局朴子分局警員張國賓
、龔書璋、莊欽能、吳坤章等人所以查獲本案，乃係因為張國賓於八十八年十月四日
接獲綽號「阿祥」之線民之密報，獲知台中地區有毒販可販賣市價約二十萬元之第二
級毒品安非他命，其等知悉之後，為予查緝，乃要綽號「阿祥」之線民佯裝欲予購買
，隨後張國賓、龔書璋、莊欽能、吳坤章等四名警員即於翌日（即同月五日）中午，
分乘二輛自用小客車，至國道中山高速公路台中縣烏日交流道下面之某加油站，跟蹤
「阿祥」所搭乘之計程車，並於同日下午二時以後抵達黃清亮在台中縣烏日鄉之住所
，後即由「阿祥」一人進入黃清亮之住所洽談購買二十萬元安非他命之事宜，嗣在聯
繫妥當之後，即由案外人孫繼袁駕駛計程車搭載黃清亮及「阿祥」於同日下午四時許
抵達台中縣沙鹿鎮○○路五號前面之空地，警員張國賓、龔書璋、莊欽能、吳坤章等
四人亦分乘上開二輛自用小客車尾隨趕至附近路邊埋伏，當時被告已駕駛其所有車牌
號碼為ＮＰ｜八一一三號之自用小客車（內載其女友吳伊婷）在現場等候，俟黃清亮
與甲○○交談之後，即向「阿祥」告稱還要等待，此後約經過一個小時，有一名男子
（即被告所稱之「酷仔」）駕駛一部ＢＭＷ之自用小客車前來，此後被告即引導警員
張國賓與龔書璋二人進入上開ＢＭＷ之自用小客車，欲向「酷仔」購買安非他命，當
時因為「酷仔」僅拿出少量安非他命交給警員張國賓等人觀看，警員張國賓與龔書璋
二人誤信尚有同夥會攜帶安非他命前來販賣，故並未立即逮捕「酷仔」，不意「酷仔
」早已發覺有異，佯稱要再稍等一下，並請警員張國賓、龔書璋及被告下車等候，「
酷仔」隨即迅速駕車逃逸，此後警員張國賓等人才逮捕被告，並在被告所駕駛前來之
上開車輛查獲上開毒品及吸食器與空塑膠袋等情。已據張國賓、孫繼袁於原審證述明
確，足證被告確有聯絡駕駛ＢＭＷ小客車之「酷仔」前來欲販賣安非他命之事。被告
被查獲之安非他命五包，毛重僅為二十一點三公克，市價顯未值二十萬元；被告如有
意販賣該五包安非他命予「阿祥」，當可於與黃清亮約定時間之後，湊足相當數量前
往交貨，不須在現場費時等待「酷仔」前來；被告在遭警查獲毒品之前，並未將其五
包安非他命交予「阿祥」或黃清亮，被告於「酷仔」駕車前來後，引領張國賓、龔書
璋二人進入ＢＭＷ車，欲向「酷仔」洽購安非他命時，亦未將其持有之五包安非他命
攜至ＢＭＷ小客車上，以便與「酷仔」之安非他命一起販賣，足見被告當時並無將其
持有之安非他命販賣予「阿祥」之犯意。被告並未持有天平或磅秤等分裝工具，已難
僅憑其持有之塑膠空袋秤重分裝販賣，且證人梁德政已證稱扣案之空塑膠袋係其借車
時所放，自不得以該塑膠袋認定被告有販賣安非他命之意圖。被告供承自八十一年間
起，即有施用安非他命犯行，其被查獲時所採之尿液送驗結果，確有安非他命陽性反
應，有嘉義縣衛生局出具之檢驗成績書在卷可稽，足徵被告所辯其持有之五包安非他
命，係其向「酷仔」購得供自己吸用之物等情，應堪採信。此外，復查無積極證據足
以證明被告係欲供販賣之目的而持有安非他命，其被訴意圖販賣而持有第二級毒品之
犯行，自屬不能證明，被告僅係觸犯毒品危害防制條例第十一條第二項之非法持有第
二級毒品罪，惟此持有犯行為其非法施用第二級毒品犯行所吸收，而其連續施用毒品
犯行，已經台灣台中地方法院判處有期徒刑五月，查扣之毒品亦經宣告沒收確定在案
，有該院八十九年度訴字第四四號刑事判決等在卷可憑，該確定判決之效力及於被告
非法持有第二級毒品犯行，因而撤銷第一審關於意圖販賣而非法持有第二級毒品部分
之判決，改判諭知免訴，已詳其所憑證據及認定之理由，所為論斷，亦有卷存證據
資料可資覆按。查本件檢察官起訴之事實並不包括黃清亮透過被告向「酷仔」買第二
級毒品部分，原判決已說明其理由，上訴意旨依憑己見，認起訴之效力及於此部分，
指摘原判決認事用法違誤，自非適法之第三審上訴理由。又警員龔書璋、莊欽能雖稱
當「酷仔」抵達時，被告無機會與「酷仔」接觸，「酷仔」即加速離開，無人上ＢＭ
Ｗ小客車等語，但黃清亮、被告、孫繼袁及警員張國賓等人於原審均供稱被告與警員
張國賓、龔書璋曾坐上「酷仔」之ＢＭＷ小客車，「酷仔」並拿出少量安非他命供張
國賓等人觀看等情，原審採信張國賓、孫繼袁等人於原審所為上開供詞，而不採信龔
書璋、莊欽能所為無人上「酷仔」之ＢＭＷ小客車之證言，乃原審認事、採證職權之
合法行使，並無上訴意旨所指採證與卷內資料不符之違法。證人黃清亮於警訊時雖稱
：「我是於八十八年十月五日十七時，在台中縣沙鹿鎮○○路五號前，聯絡甲○○欲
購買安非他命時為警查獲」等語，惟黃清亮上述供詞並未言明要向被告購買安非他命
，且其於警訊、偵查及審理中均已陳明其係請被告聯絡要賣安非他命之人前來交易，
並非向被告買安非他命，且原判決並已詳述認定被告無販賣安非他命意圖之理由，上
訴意旨就原審依憑證據所為論斷之合法職權行使，任意指為違法，重為事實之爭執，
謂被告有販賣之意圖云云，殊與法律規定得為第三審上訴理由之違法情形不相適合，
應認此部分其上訴為違背法律上之程式，予以駁回。
據上論結，應依刑事訴訟法第三百九十七條、第三百九十五條前段，判決如主文。
中      華      民      國    九十二    年      一      月     十六     日
                              最高法院刑事第七庭
                                  審判長法官  張  信  雄
                                        法官  賴  忠  星
                                        法官  張  清  埤
                                        法官  呂  永  福
                                        法官  陳  世  雄
      右正本證明與原本無異
                                              書  記  官
中      華      民      國    九十二    年      一      月    二十四    日


司法院資訊處製作；財團法人民間司法改革基金會備份。
